【裁判字號】    99,台上,5851
【裁判日期】    990923
【裁判案由】    違反商業會計法
【裁判全文】
最高法院刑事判決            九十九年度台上字第五八五一號
上  訴  人  甲○○原名黃進鴻.
            丙○○
共      同
選任辯護人  王仁聰律師
上  訴  人  乙○○
選任辯護人  王仁聰律師
            張慶宗律師
            焦文城律師
上列上訴人等因違反商業會計法案件，不服台灣高等法院高雄分
院中華民國九十九年四月十三日第二審更審判決（九十八年度上
重更(一)字第七號，起訴案號：台灣高雄地方法院檢察署九十一年
度偵字第二三三三七、〈以下原判決漏載〉二三三三八號，九十
二年度偵字第五九二一號），提起上訴，本院判決如下：
    主  文
上訴駁回。
    理  由
按刑事訴訟法第三百七十七條規定：上訴於第三審法院，非以判
決違背法令為理由，不得為之。是提起第三審上訴，應以原判決
違背法令為理由，係屬法定要件，如果上訴理由書狀並未依據卷
內訴訟資料，具體指摘原判決不適用何種法則或如何適用不當，
或所指摘原判決違法情事，顯與法律規定得為第三審上訴理由之
違法情形，不相適合時，均應認其上訴為違背法律上之程式，予
以駁回。本件原審經審理結果，認為上訴人甲○○（原名黃進鴻
，民國九十四年五月二日更名）、乙○○與丙○○（下稱甲○○
等三人）有原判決事實欄所記載違反商業會計法、幫助逃漏稅捐
罪之犯行，均為明確，因而依修正前刑法連續犯、牽連犯等規定
，改判仍均論甲○○等三人以共同連續商業負責人，以明知為不
實之事項而填製會計憑證罪，甲○○處有期徒刑年；乙○○累
犯，處有期徒刑壹年陸月；丙○○處有期徒刑拾月。並均依中華
民國九十六年罪犯減刑條例之規定，分別減為有期徒刑壹年陸月
、玖月、伍月（此部分並諭知易科罰金之折算標準）。關於得上
訴第三審之違反商業會計法部分，已詳敘調查、取捨證據之結果
及憑以認定犯罪事實之心證理由。並就甲○○等三人否認犯行之
供詞及其所辯各節認非可採，詳加指駁。甲○○等三人此部分上
訴意旨略以：依稅捐稽徵機關回函及原判決附表（下稱附表）一
至四記載之內容，多數收受統一發票（以下或稱發票）之公司，
皆有經稅捐稽徵機關剔除不得扣抵之情形，如附表一編號一之展
堅營造有限公司持虛設行號開立之發票申報扣抵進項稅額，但稅
捐稽徵機關審核發現將之剔除不得扣抵，是展堅營造有限公司雖
有稅捐稽徵法第四十一條之行為，但未生逃漏稅捐結果，而稅捐
稽徵法第四十一條並未處罰未遂犯，故經剔除不得扣抵部分不成
立犯罪。原判決未將經稅捐稽徵機關剔除不得扣抵部分，於逃漏
稅捐金額中扣除，自屬判決適用法令不當等語。乙○○上訴意旨
略以：(一)、原判決認定乙○○為累犯，然於事實、理由欄就其於
九十三年間因詐欺案件經判處有期徒刑執行完畢時間之記載前後
不一，有判決所載理由矛盾之情形。(二)、附表一編號一至四之備
註欄部分公司並無「據以申報扣抵進項稅額」之記載，即無從認
定是否有逃漏營業稅之犯行，原判決竟認定乙○○與甲○○指示
會計陳秋鳳（業經第一審判處有期徒刑陸月）等人開立內容不實
統一發票，以面額百分之六至百分之七點五不等價格，出售予不
肖廠商充當進項憑證使用，供附表一所示廠商扣抵銷項稅額，共
計開立發票金額新台幣（下同）一億七千四百五十萬七千五百九
十一元，經收受發票公司據以申報扣抵進項稅額，幫助附表一所
示各該公司逃漏營業稅共計五百八十七萬三千七百五十六元，顯
有認定事實不依證據之違法。(三)、原判決就依據何證據認定乙○
○明知並無實際交易，且就販售發票利潤與甲○○五五分帳部分
，暨認定乙○○就附表二編號一至四與甲○○有犯意聯絡，就附
表二編號五、六，則與甲○○無犯意聯絡，其證據取捨標準何在
等部分，均未詳敘所憑之理由，有判決理由不備之違法。(四)、原
判決認定乙○○就附表三編號五之金德義工程有限公司販賣予澄
輝混凝土有限公司（下稱澄輝公司）發票部分與甲○○有犯意聯
絡，係以證人邱陳金枝之證述為據，然邱陳金枝並未明確證稱澄
輝公司所取得之不實發票係來自乙○○，原判決僅憑邱陳金枝之
證述為認定依據，顯有理由不備之違法。(五)、乙○○設立澤來實
業有限公司（下稱澤來公司）及達利行企業有限公司（下稱達利
行公司）之目的僅在經銷電子產品，為取得營業實績，始取得甲
○○所交付之不實發票，甲○○亦證稱「乙○○未因販賣發票而
收取任何好處」，是其另又證稱曾與乙○○言明販賣發票之利潤
五五分帳，應與事實不符。原判決未查悉乙○○實際上並未參與
甲○○之運作，竟認乙○○與甲○○就附表一、附表二編號一至
四及附表三編號五部分與甲○○有犯意聯絡，開立大量不實發票
供不肖廠商持向稅捐機關申報扣抵營業稅款，幫助各該納稅義務
人逃漏營業稅共計一千五百九十四萬一千五百七十九元等情，有
應調查之證據未予調查及理由不備之違法。(六)、原判決就附表一
之發票係由何人開立，於事實與理由欄之認定不一。且卷附會計
表冊之部分會計人員欄位，並無陳秋鳳之簽名，部分在陳秋鳳任
職前，難據此認陳秋鳳為經辦會計人員，原判決認定乙○○與陳
秋鳳係共同正犯，有事實、理由、證據不符等理由矛盾之情形。
又原判決就犯罪事實二、三所示共同正犯之認定並無相關事證。
復未記載檢察官之第二審上訴理由內容，僅泛稱檢察官指摘第一
審判決量刑過輕，則屬有據等語，均有理由不備之違法云云。惟
查：(一)、原判決於理由貳、一、4.業已說明依憑向財政部台灣省
南區國稅局函查，經該局轉向全國各稅捐機關調查，由各稅捐機
關回覆原審之函文（詳如原判決第九至十頁），計算甲○○等三
人分別開立附表一至附表四之統一發票後，部分收受發票之公司
即納稅義務人進而持向稅捐稽徵機關申報扣抵當期進項稅額，逃
漏營業稅額，總計附表一至四之收票公司，分別逃漏之營業稅額
為五百八十七萬三千七百五十六元、一千一百五十八萬一千九百
三十九元、九十九萬三千八百四十九元、五萬二千五百零三元（
收受發票公司各別逃漏之營業稅額見附表備註欄）等由，經依卷
證審認綦詳，所為採證並無違法情事，且均以稅捐稽徵機關剔除
不得扣抵經核定補繳之營業稅額計算，亦即並無未予扣除之情形
，甲○○等三人上訴意旨未依卷內訴訟資料而為指摘，不得據為
適法之第三審上訴理由。(二)、依卷附台灣高等法院被告前案紀錄
表所載乙○○前犯詐欺案件經判處有期徒刑二年四月，係於八十
八年十二月十七日縮短刑期假釋出監，九十年四月二日縮刑期滿
執行完畢等旨。原判決事實欄記載乙○○上開案件係於八十八年
十二月十七日執行完畢，雖有顯然之誤寫情形，但其理由欄內已
另為正確之論述（見原判決第二０至二一頁），是此項訛誤對判
決本旨不生任何影響，乙○○自不得執為上訴第三審之理由。(三)
、採證認事乃事實審法院之職權，其對證據證明力之判斷，如未
違背經驗法則或論理法則，復已敘述其憑以判斷之心證理由，即
不能任意指為違法。原判決援引前述各稅捐機關回覆原審之函文
，於附表一編號一至四之備註欄，註明部分公司有「據以申報抵
扣進項稅額（有經稅捐機關剔除不得扣抵，經核定補繳營業稅額
若干）」等記載，並憑以認定「甲○○、乙○○二人指示會計陳
秋鳳等人開立內容不實之統一發票，以面額百分之六至百分之七
點五不等之價格，出售予不肖廠商充當進項憑證使用，以供扣抵
銷項稅額，共計開立發票金額為一億七千四百五十萬七千五百九
十一元（發票開立日期、金額及取得發票報稅廠商詳如附表一所
示），其中經收票公司據以申報扣抵進項稅額，幫助附表一所示
各該公司逃漏營業稅共計五百八十七萬三千七百五十六元（納稅
義務人各別逃漏營業稅額詳如該附表備註欄所載）。」等事實，
所為論斷，核無違反客觀存在之證據法則。乙○○上訴意旨任意
指摘原判決有認定事實不依證據之違法云云，顯非適法之第三審
上訴理由。(四)、原判決在理由貳、一、(三)、3.、4.已分別說明共
同實行犯罪行為，在合同意思範圍內，相互利用他人之行為，以
達其犯罪之目的，原不必每一階段均參與，祇須分擔犯罪行為之
一部，即應對於全部所發生之結果共同負責，而共同正犯之意思
聯絡，不限於事前有所協議，於行為當時，基於相互之認識，以
共同犯罪之意思參與者，亦無礙於共同正犯之成立。並以乙○○
與甲○○為販售發票從中牟利，與甲○○分工，由甲○○開立附
表一、附表二編號一至四、附表三編號五公司統一發票販售他人
，乙○○基於共同犯意聯絡而與甲○○製作不實會計憑證及幫助
他人逃漏稅捐之犯意等旨，以及援引甲○○於法務部調查局南部
機動組調查員（下稱調查員）詢問及偵查中多次證稱：由於乙○
○係澤來公司及達利行公司之實際負責人，所以販賣澤來、達利
行公司的發票，伊與乙○○即言明，販售發票之利潤會五五拆帳
等詞（見原判決第十四頁），而以乙○○所辯伊介紹相關公司給
甲○○幫忙辦貸款，但是不清楚甲○○虛開發票，也沒有虛開發
票給澄輝公司云云，為卸責之詞，殊無足取，於理由內依憑調查
所得之證據，詳加指駁。所為論斷，核無違反客觀存在之證據法
則。乙○○上訴意旨任意指摘原判決就此部分，未詳敘理由說明
，有判決理由不備之違法云云，仍非適法之第三審上訴理由。(五)
、原判決於理由貳、一、(三)、1.援引余宏政、甲○○、陳秋鳳、
江世珍、吳東亮、邱陳金枝等人在調查員詢問時所陳，認定乙○
○明知除附表一編號二、四所示公司外，附表三編號五所示公司
與澄輝公司亦無實際交易，卻於取得附表三編號五所示公司發票
以收取發票金額百分之六點五之代價販售與邱陳金枝等情（見原
判決第十一頁）。已詳述其憑以論斷之理由。上訴意旨未依卷內
資料，任意指摘原判決僅以邱陳金枝之證述為認定依據，有理由
不備之違法云云，亦非合法之第三審上訴理由。(六)、證據之取捨
及其證明力如何，乃事實審法院自由判斷之職權，原判決已說明
甲○○於調查員詢問及偵查中雖另稱：「販賣發票的利益還沒跟
乙○○結算。所以他說販售發票還沒收到好處是事實」等語，然
販售發票後還未取得約定之利益，係犯罪完成後，共同正犯間犯
罪所得分配之問題，屬量刑審酌之事由，尚難據為並未犯罪之理
由等旨。經核於法尚無不合。且刑事訴訟法第一百六十三條規定
揭櫫當事人調查證據主導權之大原則，法院於當事人主導之證據
調查完畢後，認為事實未臻明瞭仍有待釐清時，固得斟酌具體個
案之情形，裁量是否補充介入調查。但如待證事實已臻明瞭，無
再調查之必要者，法院未為無益之調查，即不能指為有應調查之
證據而不予調查之違法。原判決認定乙○○確有本件違反商業會
計法之犯行，其犯罪事實並無不明瞭之處。原審審判長於九十九
年三月三十日上午審判時，詢以：「尚有何證據請求調查？」乙
○○及其原審辯護人均答稱：「無。」（見更(一)卷第六七頁），
且在原審辯論終結前，亦未曾聲請為證據之調查，因待證事實已
明，原審未另為其他無益調查，自與應於審判期日調查之證據而
未予調查之違法情形有別，乙○○亦不得據以提起第三審上訴。
(七)、原判決理由貳之一、3.援引甲○○、乙○○、陳秋鳳分別於
調查員詢問、偵查、第一審時之陳述，與扣案雜記本、筆記本等
證據，認定甲○○、乙○○、陳秋鳳自九十一年三月三十一日起
共同製作不實會計憑證及幫助他人逃漏稅捐，有犯意聯絡及行為
分擔，核與卷證資料並無不符。且原判決理由貳、一、(三)之2.說
明認定甲○○、乙○○與原判決犯罪事實二、三所示之公司負責
人有犯意聯絡及行為分擔，所為論斷亦與經驗法則無違。至於原
判決雖簡要記載第一審檢察官上訴理由，然業於量刑部分詳敘審
酌之法定事項。經核於法尚無不合。乙○○上訴意旨執此指摘，
自非合法之上訴第三審理由。甲○○等三人其餘上訴意旨，經核
或仍持原判決已說明理由而捨棄不採之陳詞辯解，全憑己見，再
為單純之事實上爭執；或就屬於事實審法院採證認事職權之行使
，任意指摘，難認已符合首揭法定之第三審上訴要件。其等關於
得上訴第三審之違反商業會計法部分之上訴違背法律上之程式，
均應予駁回。至甲○○等三人被訴牽連涉犯稅捐稽徵法第四十三
條第一項幫助逃漏稅捐罪嫌部分，核係刑事訴訟法第三百七十六
條第一款所列不得上訴於第三審法院之案件，前揭重罪部分所提
起之第三審上訴，既屬不合法而應從程序上予以駁回，則不得上
訴第三審之幫助逃漏稅捐部分，已無從併為實體上審判，應併予
駁回。
據上論結，應依刑事訴訟法第三百九十五條前段，判決如主文。
中    華    民    國  九十九  年    九    月  二十三  日
                      最高法院刑事第九庭
                          審判長法官  邵  燕  玲
                                法官  李  伯  道
                                法官  孫  增  同
                                法官  施  俊  堯
                                法官  李  嘉  興
本件正本證明與原本無異
                                      書  記  官
中    華    民    國  九十九  年    九    月  二十七  日
                                                     ｍ

司法院資訊處製作；財團法人民間司法改革基金會備份。
